臺灣臺北地方法院民事判決　　　　　　　96年度訴字第9022號
原　　　告　丙○○
被　　　告　安泰商業銀行股份有限公司
法定代理人　丁○○
訴訟代理人　乙○○
　　　　　　莊志成律師
　　　　　　林樹旺律師
被　　　告　甲○○
上列當事人間請求給付存款等事件，本院於九十六年十一月二十
七日言詞辯論終結，判決如下：
    主  文
原告之訴駁回。
訴訟費用由原告負擔。
    事實及理由
一、被告甲○○經合法通知，未於言詞辯論期日到場，查無民事
    訴訟法第386條所列各款情事，該部分爰依原告之聲請，由
    其一造辯論而為判決，合先敘明。
二、原告主張：緣被告甲○○因積欠訴外人方芳票款債務新台幣
    （下同）2,100,000元及陳彩萍合夥退款950,000元未清償，
    經渠等起訴請求被告甲○○清償而獲勝訴判決確定。嗣因被
    告甲○○將其對被告安泰商業銀行股份有限公司（下稱安泰
    銀行）之存款債權讓與訴外人方芳及陳彩萍，並經通知被告
    安泰銀行在案，惟被告安泰銀行認該債權已因抵銷而不存在
    拒絕履行。因被告甲○○係經原告介紹向訴外人方芳及陳彩
    萍募資，當時口頭約定由原告負保證被告甲○○履約之責任
    ，今因被告甲○○未依約履行債務，經方芳及陳彩萍同意由
    原告貸償，並將上述對甲○○之債權轉讓予原告，且經原告
    將上開事實通知被告甲○○，惟原告屢向被告甲○○請求清
    償遭拒。茲查被告甲○○對於被告安泰銀行於民國（下同）
    94年8月8日有3,000餘萬元之債權存在，嗣後被告間對於上
    開債權是否因被告安泰銀行主張抵銷而不存在有爭執，經本
    院95年度訴字第5573號判決被告甲○○勝訴，嗣安泰銀行提
    起上訴後，被告間竟於95年11月15日該案即臺灣高等法院95
    年度上字第849號審理期間成立訴訟上和解，雙方同意抵銷
    並溯及95年3月13日，此舉造成訴外人方芳及陳彩萍前於95
    年4月10日受讓被告甲○○對安泰銀行之存款債權，因轉讓
    通知時機在後而歸無效，是被告此舉，顯已害及原告受讓自
    訴外人方芳及陳彩萍之系爭債權。為此，依民法第244條第2
    項之規定提起本訴。並聲明：(一)臺灣高等法院95年度上字第
    849號給付存款事件被告安泰銀行與被告甲○○和解抵銷(1)
    2,100,000元及自95年4月27日起至清償日止按年息6％計算
    之利息；(2)950,000元之行為，應予撤銷。(二)被告安泰銀行
    應給付原告(1)2,100,000元及自95年4月27日起至清償日止按
    年息6％計算之利息；(2)950,000元。
三、被告則以：
（一）被告安泰銀行部分：被告甲○○曾向被告借款，然被告甲
      ○○自94年12月起即未依約繳息，屢經催告仍未繳納。嗣
      被告於95年3月13日收受被告甲○○其他債權人即台北富
      邦商業銀行股份有限公司向本院所聲請之95年度執全字第
      894號扣押命令，扣押甲○○於被告安泰銀行之存款債權
      ，被告乃依與被告甲○○間之貸款契約書及開戶帳戶總約
      定書之約定內容主張抵銷，自此被告甲○○對被告之存款
      債權已不存在，嗣後甲○○將上開存款債權讓與訴外人方
      芳及陳彩萍，自不生債權讓與之效力，則原告以訴外人方
      芳及陳彩萍之債權受讓人地位請求被告給付存款，自無理
      由。再者，被告甲○○雖曾於95年11月間與被告成立訴訟
      上和解，然被告於95年3月間已行使抵銷權，上開和解僅
      係確認當初抵銷合法，非謂自95年11月和解時，抵銷始生
      效力，自無原告所稱害及其權利之問題等語置辯。並請求
      駁回原告之訴。
（二）被告甲○○經合法通知，並未於言詞辯論期日到場，亦未
      提出任何書狀以供本院參酌。
四、兩造不爭執事項：
  1.被告甲○○曾與被告安泰銀行於94年7月19日簽訂貸款契約
    書，向被告安泰銀行借款6,400萬元。嗣被告安泰銀行於95
    年3月13日收受被告甲○○之其他債權人即台北富邦商業銀
    行股份有限公司向本院所聲請之95年度執全字第894號扣押
    命令，扣押被告甲○○於被告安泰銀行之存款債權。
  2.被告雙方於95年11月14日在臺灣高等法院民事第14法庭成立
    訴訟上和解。
五、本院得心證之理由：
（一）原告並無取得被告甲○○於被告安泰銀行景美分行帳戶00
      000000000000號帳戶內305萬元之存款債權：
    1.依被告甲○○與安泰銀行簽訂之系爭貸款契約書第4條第1
      、6款之約定，如被告甲○○任何一宗債務不依約付息時
      ，無須由被告安泰銀行通知或催告，被告甲○○即喪失期
      限利益，並依同契約書第5條之約定，即得將被告甲○○
      寄存之各種存款，及對安泰銀行之一切債期前清償或圈存
      、留置，並將期前清償之款項，逕予抵銷被告甲○○對被
      告安泰銀行所負之一切債務。再依被告甲○○所簽訂之開
      立帳戶總約定書第貳條第8項約定，被告甲○○與被告安
      泰銀行往來期間，經任何人聲請假扣押者，該存款項下之
      各種存款，均得視為全部到期，立約人並即喪失一切債務
      之期限利益，任由被告安泰銀行主張抵銷。由此可證，被
      告甲○○於借款期限內，如有上述雙方約定之事由發生時
      ，立即喪失期限利益，被告甲○○應立即清償債務，被告
      安泰銀行亦得逕對其存款帳戶為抵銷之主張。
    2.經查，被告安泰銀行於95年3月13日收受被告甲○○之其
      他債權人即台北富邦商業銀行股份有限公司向本院所聲請
      之95年度執全字第894號扣押命令，扣押被告甲○○於被
      告安泰銀行之存款債權，是依上揭開立帳戶總約定書第貳
      條第8項之約定，該存款帳戶內之各種存款，均視為全部
      到期，並喪失一切債務期限之利益，是被告安泰銀行依民
      法第334條第1項之規定，以被告甲○○之借款債務，對被
      告甲○○上開帳戶內之存款債權主張抵銷，依法有據，且
      依同法第335 條1項之規定，溯及最初得為抵銷時發生抵
      銷之效力，是被告安泰銀行所為之抵銷，即溯及自95年3
      月13日收受上開扣押命令時發生抵銷之效力甚明。
    3.至於被告甲○○於95年4月10日將在被告安泰銀行景美分
      行帳戶00000000000000號帳戶內之存款債權，其中210 萬
      元轉讓予訴外人方芳，另95萬元轉讓予訴外人陳彩萍，均
      屬前述被告安泰銀行行使抵銷權之後所發生之轉讓行為，
      因抵銷權行使後，即產生抵銷之債權、債務發生消滅之結
      果，則被告甲○○對被告安泰銀行之系爭帳戶內，已無存
      款債權可供轉讓，是訴外人方芳及陳彩萍自無得取得系爭
      存款帳戶之存款債權；因原告是受讓被告甲○○轉讓予訴
      外人方芳及陳彩萍之存款債權，因訴外人方芳及陳彩萍並
      未合法受讓該等債權，是原告亦無得取得系爭存款帳戶內
      之存款債權。
（二）原告不得請求撤銷被告甲○○與被告安泰銀行所成立之訴
      訟上和解：
    1.按債務人所為之有償行為，於行為時明知有損害於債權人
      之權利者，以受益人於受益時亦知其情事者為限，債權人
      得聲請法院撤銷之。民法第244條第2項定有明文。又債權
      人得依民法第244條規定行使撤銷權，以其債權於債務人
      為詐害行為時，業已存在者為限，若債務人為詐害行為時
      ，其債權尚未發生，自不許其時尚非債權人之人，於嗣後
      取得債權時，溯及的行使撤銷權。最高法院62年台上字第
      2609號著有判例足參。
    2.經查，本件被告甲○○於被告安泰銀行之系爭帳戶內之存
      款債權，業經被告安泰銀行行使抵銷權，而溯及於95年3
      月13日發生抵銷之效力，而被告雙方於95年11月14日在臺
      灣高等法院所成立之訴訟上和解，其中關於系爭帳戶業經
      抵銷之記載，僅屬確認性質，並非被告安泰銀行於當時始
      行使抵銷權，故被告雙方所成立之訴訟上和解，應無損害
      發生之可能。
    3.再者，本件原告並未取得被告甲○○於被告安泰銀行系爭
      帳戶內之存款債權，已如前述，且原告係主張於96年9月
      15日始受讓訴外人方芳及陳彩萍之債權，顯然被告雙方於
      95年11月14日成立訴訟上和解時，原告之債權尚未發生，
      是被告甲○○於系爭和解筆錄中縱使有同意放棄對被告安
      泰銀行請求返還存款300萬元及其法定利息，亦無損害原
      告權利之虞，是原告爰依民法第244條第2項之規定，請求
      撤銷系爭訴訟上和解，洵屬無據。
（三）再查，因原告並未合法取得被告甲○○於被告安泰銀行系
      爭帳戶內之存款債權，自非系爭帳戶存款債權之權利人，
      則原告逕訴請被告安泰銀行應給付系爭帳戶內之存款210
      萬元及自95年4月27日起至清償日止，按年息6%計算之利
      息及存款95萬元，即屬無據，為無理由。
六、綜上所述，本件原告並未取得被告甲○○於被告安泰銀行系
    爭帳戶內之存款債權，則其依民法第244條第2項之規定，請
    求撤銷被告雙方於95年11月14日在臺灣高等法院所成立之訴
    訟上和解，並請求被告安泰銀行應給付原告關於被告甲○○
    於系爭帳戶內之存款210萬元及自95年4月27日起至清償日止
    ，按年息6%計算之利息及存款95萬元，洵屬無據，為無理由
    ，自應駁回。
七、兩造其餘之攻擊或防禦方法及未經援用之證據，經本院斟酌
    後，認為均不足以影響本判決之結果，自無逐一詳予論駁之
    必要，併此敘明。
八、結論：
    本件原告之訴為無理由，依民事訴訟法第385條第1項前段、
    第78條，判決如主文。
中　　華　　民　　國　　96　　年　　12　　月　　14　　日
                  民事第五庭    法　官　陶亞琴
以上正本係照原本作成
如對本判決上訴，須於判決送達後20日內向本院提出上訴狀
中　　華　　民　　國　　96　　年　　12　　月　　14　　日
                                書記官　蔡月女
